臺灣臺南地方法院刑事判決　　　　　　　 94年度金訴字第2號
公　訴　人　臺灣臺南地方法院檢察署檢察官
被　　　告　子○○
　　　　　　寅○○
前列二人共同
選任辯護人　莊美貴律師
被　　　告　午○○
　　　　　　丙○○
　　　　　　卯○○
　　　　　　己○○
　　　　　　庚○○
　　　　　　甲○○
　　　　　　壬○○
　　　　　　辛○○
　　　　　　辰○○
　　　　　　戊○○
　　　　　　丁○○
　　　　　　丑○○
　　　　　　癸○○
　　　　　　乙○○
前列十六人共同
選任辯護人　張文嘉律師
上列被告等因違反農業金融法等案件，經檢察官提起公訴（九十
四年度偵字第六八一五號），本院判決如下：
    主  文
子○○、寅○○共同行使從事業務之人，明知為不實之事項，而
登載於其業務上作成之文書，足以生損害於公眾，子○○處有期
徒刑陸月、寅○○處有期徒刑伍月，如易科罰金，均以銀元參佰
元即新台幣玖佰元折算壹日。
午○○、丙○○、卯○○、己○○、庚○○、甲○○、壬○○、
辛○○、辰○○、戊○○、丁○○、丑○○、癸○○、乙○○共
同行使從事業務之人，明知為不實之事項，而登載於其業務上作
成之文書，足以生損害於公眾，各處有期徒刑參月，如易科罰金
，均以銀元參佰元即新台幣玖佰元折算壹日。均緩刑貳年。
    事  實
一、子○○於民國八十三年至九十三年九月二十四日止，係擔任
    台南市農會總幹事，綜理台南市農會相關事宜，為從事業務
    之人。緣子○○於九十三年四月間因認台南市農會信用部經
    營不善，逾放比例過高，可能遭對各基層農會信用部均定期
    或不定期實施金融檢查之中央存款保險股份有限公司（下稱
    存保公司）或主管機關即台南市政府認定經營管理欠佳、逾
    放比率過高，營運困難甚或有倒閉之可能，而導致存保公司
    拒絕接受台南市農會存保，或建請中央主管機關財政部指派
    銀行予以接管，為求降低逾期放款比率，並提高該會資金運
    用效率及增加盈餘績效，而於九十三年二月間制訂「招募放
    款專案計畫」，該計畫預定達成增加放款金額新台幣（下同
    ）六億元，實施時間自九十三年二月十六日起至同年六月三
    十日止，以台南市農會及所屬台南市綜合農產品批發市場全
    體員工為實施對象，制定以每人薪資額度定每薪點新台幣（
    下同）六萬元之負責額，有實施、獎懲方式及約定事項等，
    於第七點約定事項的第七款，明定以定期存單質借者，按招
    募額度一．五倍計算，並應自質借日起一年為原則（利率加
    百分之一）。然該計畫執行後成效不彰，子○○竟即與當時
    擔任台南市農會理事長之林妙勢（未據起訴）、信用部主任
    之寅○○、和順辦事處主任午○○、會務課長丙○○、灣裡
    辦事處主任卯○○、土城辦事處主任己○○、供銷部主任庚○○、輔導課課長甲○○、會計課長壬○○、成功辦事處主
    任辛○○、保險部代理主任辰○○、南東北區聯合辦事處主
    任戊○○、安南辦事處主任丁○○、推廣課課長丑○○、安
    順辦事處主任癸○○、信用部辦事員乙○○、製作報表之職
    員蔡明和（未據起訴）等從事業務之人，共同基於行使從事
    業務之人，明知為不實之事項，而登載於其業務上作成之文
    書之犯意聯絡，由子○○、寅○○、午○○、丙○○、卯○○、己○○、庚○○、甲○○、壬○○、辛○○、辰○○、
    戊○○、丁○○、丑○○、癸○○等十五人於九十三年四月
    九日在台南市農會召開九十三年第一次幹部會議時，決議集
    資一千萬，並要求台南市農會及所屬台南市綜合農產品批發
    市場全體員工以該一千萬元輪流辦理定期存款及以定期存單
    質借方式增加存放款總額，藉以達成逾放比率之形式上降低
    。其方式為：先由子○○於九十三年四月十二日提供一千萬
    元資金存於台南市農會土城辦事處渠本人帳戶中，復由該帳
    戶提出一千萬元辦理以被告己○○為名義人之一千萬元之定
    期存單，同時以該一千萬元定期存單辦理存單質借共九百八
    十萬元，復加上己○○自有資金二十萬元共計一千萬元，再
    辦理第二筆一千萬元定期存單，復以該一千萬元定期存單辦
    理存單質借九百八十萬元後移轉至其他員工帳戶內接續以前
    開方式辦理存款及借款，期間若辦理之員工屬不同辦事處，
    則將前開款項以聯部往來方式移轉辦理。子○○復為確保該
    一千萬元不致遭人挪用，復行委託該農會信用部辦事員乙○○於每日營業結束關帳前，將該一千萬元款項存入子○○指
    定之無犯意聯絡之柯雅芳帳戶內，再將柯雅芳之存簿及印章
    交還給子○○，隔日子○○再將柯雅芳之存簿及印章交給乙○○，由渠負責連繫並提供前開款項予欲辦理虛偽存單質借
    之辦事處員工繼續辦理。另因辦理之員工必須負擔存單質借
    成數之差額，若因自有資金不足支付該差額時，該農會信用
    部則另貸予消費性貸款，以補足質借成數不足之百分之二。
    總計該農會及市場員工人員（含不願以本人名義辦理存單質
    借及消費性貸款而改以其親友名義辦理者）自九十三年四月
    十三日至同年五月五日止，以前開方式辦理虛偽存款及以存
    單質借之人數共有一百八十人，每人虛偽定期存款二千萬元
    ，虛偽質借一千九百六十萬元。子○○等人以前開方式虛增
    定期存款金額共三十六億元，虛增質借金額共三十五億二千
    八百萬元，並利用不知情之承辦人員將前開虛偽存款及借款
    事項，接續增載於職務上所掌之現金出納簿、定期存單、傳
    票等文件，另由蔡明和將之接續登載職務上所製作之台南市
    農會九十三年四月底、五月底逾期放款催收概況表上，並經
    寅○○、丁○○、子○○及林妙勢依職權核章後，檢送台南
    市政府而為行使，足以生損害於存保公司及台南市政府對台
    南市農會財務監督之正確性。
二、案經行政院農業委員會告發、法務部調查局南部機動調查組
    移送臺灣臺南地方法院檢察署檢察官偵查起訴。
    理  由
壹、程序方面：按被告以外之人於審判外之言詞或書面陳述，除
    法律有規定者外，不得作為證據，刑事訴訟法第一百五十九
    條第一項定有明文，查被告午○○、丙○○、卯○○、己○○、庚○○、甲○○、壬○○、辛○○、辰○○、戊○○、
    丁○○、丑○○、癸○○等人於調查局應訊之供述，係被告
    子○○、寅○○以外之人於審判外之陳述，且被告子○○、
    寅○○均不同意作為證據，原則上不得作為認定被告子○○
    、寅○○二人犯罪之證據資料。另檢察官亦未證明前開被告
    午○○等人於調查局應訊之供述具有刑事訴訟法第一百五十
    九條之二所示「具有較可信之特別情況，且為證明犯罪事實
    存否所必要」之回復證據能力之外部情況要件，是前揭被告
    午○○等人於調查局應訊時所為之供述，應不得採為本案證
    據。
貳、實體方面：
甲、有罪部分：
一、訊據被告子○○、寅○○、午○○、丙○○、卯○○、己○○、庚○○、甲○○、壬○○、辛○○、辰○○、戊○○、
    丁○○、丑○○、癸○○等人固坦承於前揭幹部會議決議以
    前開方式招募員工辦理存款及貸款事宜等情，惟矢口否認涉
    有行使業務登載不實犯行，辯稱：前揭辦理存款及質借之過
    程，相關借款及貸款均屬真實，故彼等將存借款紀錄登載於
    現金出納簿等文書上之行為，並非將不實事項登載於職務上
    所掌文書犯行云云。
二、經查：
  (一)被告子○○、寅○○、午○○、丙○○、卯○○、己○○、
    庚○○、甲○○、壬○○、辛○○、辰○○、戊○○、丁○○、丑○○、癸○○、乙○○於九十三年四月至五月間期間
    均任職於台南市農會；被告子○○係擔任總幹事；被告寅○○係信用部主任、被告午○○為信用部和順辦事處主任、被
    告丙○○係信用部會務課長、被告卯○○係信用部灣裡辦事
    處主任、被告己○○係信用部土城辦事處主任、被告庚○○
    係供銷部主任、被告甲○○係輔導課課長、被告壬○○係會
    計課長、被告辛○○係信用部成功辦事處主任、被告辰○○
    係保險部代理主任、被告戊○○係信用部南東北區聯合辦事
    處主任、被告丁○○係信用部安南辦事處主任、被告丑○○
    係推廣課課長、癸○○係信用部安順辦事處主任、乙○○係
    信用部辦事員等情，業據被告子○○、寅○○、午○○、丙○○、卯○○、己○○、庚○○、甲○○、壬○○、辛○○
    、辰○○、戊○○、丁○○、丑○○、癸○○、乙○○等人
    於偵查及本院審理時供稱在卷，此部分事實應堪認定。又被
    告子○○、寅○○、午○○、丙○○、卯○○、己○○、庚○○、甲○○、壬○○、辛○○、辰○○、戊○○、丁○○
    、丑○○、癸○○等十五人於九十三年四月九日在台南市農
    會召開九十三年第一次幹部會議時，由與會之前述各單位主
    管決議以集資一千萬，並要求農會員工以該一千萬元輪流辦
    理定期存款及以定期存單質借方式增加存放款總額，藉以達
    成逾放比率之形式上降低等情，業據被告子○○、寅○○、
    午○○、丙○○、卯○○、己○○、庚○○、甲○○、壬○○、辛○○、辰○○、戊○○、丁○○、丑○○、癸○○等
    十五人於偵審中供承在卷，並有台南市農會九十三年度第一
    次幹部會議簽到簿一份在案可稽（參見九十三年度他字第一
    ０一四號卷第一六六頁至第一六七頁），此部分事實亦堪認
    定。又被告子○○於前揭決議後，即提供一千萬元資金存於
    台南市農會土城辦事處其帳戶中，並於九十三年四月十二日
    由該帳戶提出一千萬元辦理以被告己○○為名義人之一千萬
    元定期存單，同時以該一千萬元定期存單辦理存單質借共九
    百八十萬元，復加上被告己○○自有資金二十萬元共一千萬
    元，再辦理第二筆一千萬元定期存單，同時又以該一千萬元
    定期存單辦理存單質借九百八十萬元後移轉至其他員工帳戶
    內接續辦理，期間若辦理之員工屬不同辦事處，則將前開款
    項以聯部往來方式移轉辦理。前後共有一百八十位台南市農
    會員工以此方式辦理存款及借款等情，業據被告子○○等十
    五人於偵審中陳明在卷，並有台南市農會存本取息定期儲蓄
    存款存單、台南市農會借款申請書、放款批覆書、存款單質
    押借據、定單質借委託書、台南市農會員工辦理二千萬定存
    、質借及消費貸款明細表各件在卷可稽，此部分事實足堪認
    定。
  (二)查九十三年四月十三日至同年五月五日止辦理存款及質借款
    項者，係由被告子○○先行提供一千萬元資金存於其所使用
    之台南市農會土城辦事處帳戶中，供辦理存款人自帳戶提出
    後，辦理一千萬元之存款，並將該一千萬元之定期存單辦理
    存單質借九百八十萬元，交予另一存款人，並由另一存款人
    加入自有資金二十萬元湊足一千萬元後，再以相同方式辦理
    第二筆一千萬元定期存單，以此方式接續辦理存款及借款手
    續等情，業據被告子○○、寅○○、午○○、丙○○、卯○○、己○○、庚○○、甲○○、壬○○、辛○○、辰○○、
    戊○○、丁○○、丑○○、癸○○、乙○○等人於偵查及本
    院審理中所供認。依此，台南市農會前開期間內，雖有一百
    八十筆二千萬元存款與一千九百六十萬借款之紀錄，然所存
    、貸之款項中，主要均來自被告子○○所提供之一千萬元，
    而每位存款人僅自行準備二千萬元存款中之四十萬元，亦即
    存款人自備資金僅係存款數額的百分之二，其餘均是利用被
    告子○○所提供之一千萬元周轉所得。且以此方式運作之結
    果，存款人表面上雖以定存單借得一千九百六十萬元，然因
    存款人需將該筆借款轉交予另一名存款人以相同方式辦理存
    款與借款，是存款人實際上並無法使用該筆借款，卻需背負
    所借得之一千九百六十萬元所需支付之利息，另其實際上所
    提供之四十萬元之款項，亦需暫置於農會而無法使用，故依
    本方式之存款及借款者，顯與通常一般存款者欲獲得金融機
    關所支付之利息、借款者欲使用所借資金獲取更多利益之常
    情有違。另參以被告乙○○於偵查中證稱：前揭存款及借款
    之資金係由被告子○○所提供，被告子○○並於每日上午將
    其親戚柯雅芳設於台南市農會安南辦事處帳戶之存摺及印章
    交付予伊，告知如有員工要辦理前開存款及借款時，即可將
    該帳戶內之資金匯入該員工帳戶內，由該員工進行相關之存
    款及借款行為，並於當日下午結帳前，即需將該筆款項再次
    匯回柯雅芳之帳戶內，並需將柯雅芳帳戶之存摺、印章等物
    交還予被告子○○等語（參見偵卷第三一八頁），依此，台
    南市農會員工辦理前開存款及借款時，除自行準備之四十萬
    元外，其餘皆係以被告子○○提供之一千萬元作為反覆周轉
    之用，且被告子○○所提供之一千萬元，實際上均在被告子
    ○○掌控之下，並未實際進入存款及借款人之管領支配下。
    從而，依上述參與辦理本件存款及借款之台南市農會員工，
    於從事本件存款及借款行為中，並無所得，卻需承受不利益
    ，復以其等用以存款及借款之資金來源均屬被告子○○所提
    供，且該筆款項始終均在被告子○○控制之下等情狀，相互
    參照以觀，堪認被告子○○等人共同謀議並由台南市農會一
    百八十位員工所從事之前開存款及借款行為，雖表面上有資
    金之進出，但實際從事存款及借款時，均缺乏存款及借款真
    意之存在，難認確屬真正之存款及借款行為。
  (三)依此，被告子○○等人明知前開一百八十位存借款項者，所
    為存款及借款行為，並無存款及借款之真意存在，卻利用相
    關職員記載前開存款、借款等不實事項於其等職務上所掌現
    金出納簿、定期存單、傳票，彼等此部分所為，自屬業務登
    載文書不實之犯行。此外，台南市農會九十三年四月底、五
    月底逾期放款催收概況表製作時，均將前開不實之存、借款
    數據計入，使台南市農會九十三年四月底及五月底之放款總
    額分別上升為一百一十六億九百五十三萬九千九百六十四元
    ，一百一十五億五千三百七十五萬九千零一元，並使逾期放
    款數額佔放款總額之比例分別下降為百分之三十三點八六與
    百分之三十四點七一等情，業據證人即製作前開逾期放款催
    收概況表之蔡明和於本院審理時到庭結證屬實（參見本院卷
    四第二０頁），而前開逾期放款催收概況表經被告寅○○、
    丁○○、子○○及台南市農會理事長林妙勢核章後，檢送台
    南市政府審查而為行使等情，亦有台南市政府於九十六年一
    月二十二日以南市建農字第０九六０００五二四五０號函送
    台南市農會九十三年四月底及五月底逾期放款催收概況表各
    一紙，另經臺南市農會於九十六年二月六日以南市農信字第
    ０九六００００二六六號函覆本院有關前開逾期放款催收概
    況表核章紀錄（參見本院卷三第一三九頁、第一五０頁至第
    一五三頁），足見被告子○○等人確有共同業務登載不實文
    書並進而行使之犯行。
  (四)辯護意旨另以：台南市農會並非一般社團法人公司，並無股
    東，縱被告子○○等人所製作之報表內容有誤，亦未致生損
    害於他人云云。惟台南市農會係為農民而設立，其所附設之
    信用部係為協助農民取得所需款項而設立，該信用部運作之
    良劣與否，對農民之利害關係甚大。故政府對於各地農會運
    作狀況均予以相當之關心與監督，避免農會運作失當造成農
    民權益受損。而瞭解農會運作狀況之手段，當以就農會所提
    出之相關報表資料作初步審查與瞭解，故農會所出具之報表
    等資料，係屬政府機關監督與管理農會狀況之重要手段之一
    。從而，農會提出予政府機關之相關報表正確與否，對政府
    機關對農會之監督管理造成之影響，不言可喻。此與農會是
    否屬於股東所組成之社團法人公司無涉，辯護意旨前開所辯
    ，顯無可採。
  (五)綜此，被告子○○等人共同行使業務登載不實文書之罪行，
    均堪認定，應依法論科。
二、核被告子○○、寅○○、午○○、丙○○、卯○○、己○○
    、庚○○、甲○○、壬○○、辛○○、辰○○、戊○○、丁○○、丑○○、癸○○、乙○○等人所為均係犯刑法第二百
    十六條、第二百十五條之行使業務登載不實文書罪。被告子
    ○○等人所為業務登載不實文書之低度行為，應為行使該文
    書之高度行為所吸收，不另論罪。被告子○○、寅○○、午
    ○○、丙○○、卯○○、己○○、庚○○、甲○○、壬○○
    、辛○○、辰○○、戊○○、丁○○、丑○○、癸○○、乙○○與證人蔡明和、林妙勢間，具有犯意聯絡及行為分擔，
    俱為共同正犯（被告子○○等人行為後，刑法第二十八條業
    已修正，然係將「共同正犯」之定義「二人以上共同『實施
    』犯罪行為者」，修正為「實行」，就共同正犯實質意涵與
    範圍並未因此而有變動，自非屬犯罪後法律有變更，而僅為
    純文字修正，本無新舊法比較適用之問題，並此敘明）。被
    告子○○等人利用不知情之職員將不實事項接續登載於職務
    上所掌之現金出納簿、定期存單、傳票等文件，為間接正犯
    。又被告子○○等人係本於一犯意而接續為前開犯行，而屬
    接續犯，僅為一罪。爰審酌被告子○○等人犯罪動機、手段
    、參與程度、犯罪情節、對金融秩序影響之程度、犯罪後坦
    承前開存款及借款行為，惟均始終否認犯行之態度等一切情
    狀，分別量處如主文所示之刑，以資懲儆。另被告子○○等
    人行為後，刑法第四十一條第一項前段易科罰金之規定業已
    修正變更，新法規定：「犯最重本刑為五年以下有期徒刑以
    下之刑之罪，而受六個月以下有期徒刑或拘役之宣告者，得
    以新臺幣一千元、二千元或三千元折算一日，易科罰金。」
    但依據舊法及修正前罰金罰鍰提高標準條例第二條前段（現
    已刪除）規定，被告行為時易科罰金折算標準，應以銀元一
    百元以上，三百元以下折算一日，經折算為新臺幣後，應以
    新臺幣三百元以上，九百元以下折算為一日。比較修正前後
    之易科罰金折算標準，當以修正前之規定，較有利於被告，
    依刑法第二條第一項規定，自應適用修正前刑法第四十一條
    第一項前段，定其易科罰金之折算標準。另被告子○○等人
    所犯刑法第二百十六條、第二百十五條行使業務登載不實文
    書罪之法定刑雖未修正。然依修正後刑法施行法第一條之一
    規定：「中華民國九十四年一月七日刑法修正施行後，刑法
    分則編所定罰金之貨幣單位為新臺幣。九十四年一月七日刑
    法修正時，刑法分則編未修正之條文定有罰金者，自九十四
    年一月七日刑法修正施行後，就其所定數額提高為三十倍。
    但七十二年六月二十六日至九十四年一月七日新增或修正之
    條文，就其所定數額提高為三倍」，而刑法第三十三條第五
    款修正為：「主刑之種類如下：五、罰金：新臺幣一千元以
    上，以百元計算之」，是依修正後之法律，被告所犯前開法
    條之法定罰金刑部分，可科處之罰金刑最高額為新臺幣一萬
    五千元、最低額為新臺幣一千元，然依被告行為時之刑罰法
    律，即罰金罰鍰提高標準條例第一條前段規定之提高倍數十
    倍及修正前刑法第三十三條第五款規定之罰金最低額一元計
    算，前開罰金刑，最高額為銀元五千元，最低額為銀元十元
    ，若乘以三倍而換算為新臺幣，最高額雖與新法同為新臺幣
    一萬五千元，然最低額僅為新臺幣三十元。因此，比較上述
    修正前、後之刑罰法律，自以被告子○○等人行為時即修正
    前關於科處罰金刑之法律較有利於被告子○○等人，附此敘
    明。另於被告子○○等人行為後，刑法施行法增訂第一條之
    一，考其立法理由，係為因應九十四年二月二日修正公布、
    九十五年七月一日施行之刑法施行後，依刑法總則第三十三
    條第五款規定，罰金貨幣單位已改為新臺幣，是以分則編各
    罪所定罰金之貨幣單位，自應配合上開規定修正，為使罰金
    數額趨於一致，避免衍生新舊法比較適用問題，以緩和實務
    適用法律之衝擊，於不變動罰金數額之前提下，而為制定（
    前揭條文立法意旨參照），換言之，刑法施行法第一條之一
    係在替代罰金罰鍰提高標準條例部分條文，與適用罰金罰鍰
    提高標準條例之結果相同，對於被告而言並不發生有利或不
    利之問題，僅係將貨幣單位由銀元改為新臺幣，並非法律變
    更刑度之條文，當無須就新舊法比較適用，併此敘明。另查
    被告午○○、丙○○、卯○○、己○○、庚○○、甲○○、
    壬○○、辛○○、辰○○、戊○○、丁○○、丑○○、癸○○、乙○○等人前均未曾受有期徒刑以上刑之宣告，有台灣
    高等法院被告全國前案紀錄表十四份在卷可憑，本院審酌其
    等犯罪動機係因恐懼台南市農會倒閉或遭政府接管，而遭失
    業之打擊，另其等於現實面上，亦均受有支付利息予台南市
    農會之損失等一切情狀，認其等經此起訴審判之刑事程序，
    應知所警惕，信無再犯之虞，前開所宣告之刑以暫不執行為
    適當，併均諭知緩刑二年，以勵自新。（刑法第七十四條有
    關緩刑之規定雖經修正，本院參酌最高法院九十五年五月二
    十三日刑事庭第八次會議之決議所示，認犯罪在新刑法施行
    前，新刑法施行後，緩刑之宣告，應適用新刑法第七十四條
    第一項相關規定）。
乙、不另為無罪判決之諭知部分：
一、公訴意旨另以：被告子○○、寅○○、午○○、丙○○、卯
    ○○、己○○、庚○○、甲○○、壬○○、辛○○、辰○○
    、戊○○、丁○○、丑○○、癸○○及乙○○等人共同基於
    意圖損害台南市農會之犯意聯絡，竟以前開方式辦理虛偽不
    實之存款與借款等違背職務之行為，且為達前開辦理虛偽不
    實之存款與借款行為之目的，竟由被告寅○○製作簽呈後，
    命無犯意聯絡之台南市農會安南辦事處信用部職員柯寬仁蓋
    章，簽請調整定期存單質借成數並調降貸款利率，呈予被告
    寅○○本人同意轉呈被告子○○核准，並於在未報經理事會
    決議同意下，逕將原定期存單質借成數由百分之九十調升為
    依百分之九十八貸放，另將存款單之質借利率由原定依存單
    利率加計百分之一至百分之一點五計算之利息，調降為依存
    單利率加百分之零點一計算質借利息，因而使台南市農會受
    有短收三千八百三十四萬二千五百三十八元利息之損害（以
    原利率之百分之一與調降後利率百分之零點一之差距為九倍
    ，而台南市農會員工依百分之零點一之利率所繳交之利息共
    計四百二十六萬二百八十二元，故如未調降利率則台南市農
    會可收得四百二十六萬二百八十二元之九倍數額之利息），
    因認被告子○○等人均涉有刑法第三百四十二條之背信罪，
    且被告子○○、寅○○為農會之負責人，應另依農業金融法
    第三十九條之規定科處刑責云云。
二、按犯罪事實應依證據認定之，無證據不得認定其犯罪事實；
    又不能證明被告犯罪者，即應諭知無罪之判決，刑事訴訟法
    第一百五十四條、第三百零一條第一項分別定有明文。公訴
    意旨認被告子○○等人涉有前開背信罪嫌，係以被告子○○
    等人於偵查中自承未經理事會決議，即調高以定存單借款成
    數為百分之九十八，並調降前開貸款之利率為定期存款利率
    加上百分之零點一等情為據。訊據被告子○○等人於偵審中
    固均坦承調降利率等情，惟堅詞否認涉有背信犯行，辯稱：
    台南市農會會員代表大會曾決議由業務當局機動調整放款利
    率，故其等所為係經授權；又前開利率雖有調降，然若未調
    高貸款成數並調降借款利率，則前開一百八十位辦理存款及
    貸款者，幾無可能籌出自備之四十萬元而辦理前開存款與貸
    款，是台南市農會亦無法收取利息，是其等此舉，應非使台
    南市農會受有損害等語。
三、經查：
  (一)台南市農會信用部於九十三年四月十二日，被告寅○○為證
    人柯寬仁製作簽呈，以證人柯寬仁名義簽請後，經被告子○○核准之方式，將定存單借款成數由定期存款數額之百分之
    九十調高為百分之九十八，並將前開借款之利率由定期存款
    利率加計百分之一調降為定期存款利率加計百分之零點一等
    情，業據被告子○○、寅○○於偵審中供述在卷，並經證人
    柯寬仁於偵查中結證明確，並有前開簽呈一份在案可參（參
    見九十四年度偵字第六八一五號卷第二二頁），被告子○○
    、寅○○於偵審中之供述及證人柯寬仁於偵查中之證述應屬
    實在，可堪採信，此部分事實應可認定。
  (二)按定期存款存單之質借成數得由各銀行在存單面額內自行斟
    酌辦理；質借利率亦由各銀行自行斟酌辦理，財政部九十年
    七月二十四日台財融（一）第00000000號令頒之定
    期存款質借及中途解約辦法第二條第四款、第五款分別定有
    明文，且該辦法迄今仍屬有效之行政命令等情，業經行政院
    金融監督管理委員會銀行局於九十五年一月十七日以銀局（
    一）字第０九五０００一五七四０號函覆本院在案參見本院
    卷二第一０一頁至第一零二頁）。是依該規定所示，各銀行
    等金融機關本得自行決定以定期存款存單質借款項時，可於
    存單面額內，自行決定得借貸之成數，並自行斟酌決定貸款
    之利率，是台南市農會援引前開規定，將定期存單貸款之成
    數調高為百分之九十八，並將貸款利率降至定期存單存款利
    率加上百分之零點一之舉，並未違反前開規定，自難認有何
    違法之舉。又台南市農會於八十七年三月十七日舉行之第十
    三屆會員代表大會第二次會議中，亦曾通過信用部存放款利
    率需因應機動調整，得授權業務當局辦理之議案等情，業有
    該次會議紀錄一份在卷可稽（參見本院卷二第八一頁），綜
    此，被告子○○等人調高貸款成數及降低貸款利率之舉，尚
    難認其等業已違反相關法令而使台南市農會受有損害。
  (三)另按刑法第三百四十二條之背信罪及農業金融法第三十九條
    第一項之罪（農業金融法第三十九條第一項之基本犯罪構成
    要件與刑法第三百四十二條之背信罪相仿，僅係就行為人具
    有信用部或全國農業金庫負責人或職員之身分而為特別加重
    刑責之規定），均係以具備取得不法利益或損害本人利益之
    意圖，且其違背職務之行為，致使本人受有損害為構成要件
    ，若欠缺前開要件，即難謂與刑法背信罪之構成要件該當。
    查被告子○○等人以前開方式進行虛偽存款及借款之行為，
    雖屬行使業務登載不實犯行，然其等所為，意在美化台南市
    農會之帳目，而參與前開存、借款者，實際尚受有需支付利
    息之損失，是綜合以上所述實行前開虛偽借款、存款行為之
    結果以觀，實難認彼等具有為自己不法所有或致使台南市農
    會受有損害之不法主觀意圖。況彼等所為虛偽存款及借款行
    為，實際上使台南市農會獲得四百二十六萬二百八十二元之
    利息收入，自結果觀之，亦難認台南市農會受有何損害，是
    被告子○○等人辯稱：台南市農會並未受到損害，其等所為
    與背信罪之構成要件相間等語，尚非全然無據。
  (四)按調高借款利率時，相同金額之借款，可收得較高之利息，
    但相對的，借款成本提高，將導致借款數額下降；調低借款
    利率時，相同金額之借款，可得收取之利息較少，但因借款
    成本下降，將可提高借款數額，此乃金融機關執行貸放款項
    之現況。是金融機關進行調整利率時，需依照專業，並參照
    當時往來客戶需求之情況而為利率調整之方式與幅度之判斷
    ，並無絕對正確甚或不變之調整方式。查被告子○○等人將
    定存單貸款利率自定期存單存款利率加上百分之一調降至定
    期存單存款利率加上百分之零點一之舉，於形式上的確造成
    台南市農會利息收入之減少。惟需考量者，本件一百八十位
    台南市農會員工貸款事件之起因，源自台南市農會經營不善
    ，逾期放款比例過高，不無遭政府機關進行接管之可能。被
    告子○○等人為求美化相關報表之統計數字，而要求台南市
    農會員工共同以前開方式進行虛偽之存款及借款行為。且依
    前開存款及借款之過程，每位員工實際上需自備四十萬元之
    款項，另需支付一千九百六十萬元之利息，共計四百二十六
    萬二百八十二元。如依未調高貸款之成數及調降前之借款利
    率，則每位員工需自備二百萬元，且需負擔十倍之利息即高
    達四千二百六十二萬八百二十元，於此情形下，面對需自備
    二百萬元款項，且需承擔如此龐大之利息之嚴苛條件，前開
    一百八十位農會員工是否仍願意辦理貸款，實非無疑。易言
    之，前開一百八十位農會員工係因本於調高貸款成數並調降
    借款利率之條件而同意辦理貸款，而使台南市農會獲得四百
    二十六萬二百八十二元之利息收入，倘若被告子○○等人未
    調高貸款成數及調降前借款利率，前開一百八十位農會員工
    是否仍願意辦理貸款，台南市農會是否確可收得公訴意旨所
    指短收之三千八百三十四萬二千五百三十八元之利息，均非
    必然之事。是被告子○○等人於當時有二方式可資選擇，其
    一係以較低利率收取利息，此方式於相同借款數額時，收取
    之利息較低，但可能促成農會員工辦理貸款；其二以較高利
    率收取利息，此方式於相同借款數額時，收取之利息較高，
    但可能無人願意辦理貸款，是被告子○○等人於當時可資採
    取之二種選項中，均各有其利弊，並無明顯事證可得確認採
    取後者之方式較為有利於台南市農會。若無他證足認被告子
    ○○等人確有藉此圖利自己、他人或損害臺南市農會之不法
    意圖，且有事實可認其選擇之作為於判斷之際，即可預見其
    等選擇之作為不利於台南市農會之情形外，被告子○○等人
    所做之前開決定，均應視為其等本於專業能力所為之判斷，
    縱有疏失，亦僅是否應依侵權行為法律關係，對台南市農會
    負擔民事上損害賠償責任之問題，尚難據此即認其等所為已
    屬刑法背信罪。
  (五)綜上所述，被告子○○、寅○○、午○○、丙○○、卯○○
    、己○○、庚○○、甲○○、壬○○、辛○○、辰○○、戊○○、丁○○、丑○○、癸○○及乙○○等人此部分所為，
    與刑法背信罪及農業金融法第三十九條第一項之構成要件尚
    屬有間，應認其等就此部分罪嫌均有不足，惟此部分如成立
    犯罪，與前開論罪科刑部分，具有裁判上一罪關係，爰不另
    為無罪判決之諭知。
據上論斷，應依刑事訴訟法第二百九十九條第一項前段，刑法第
二條第一項、第二十八條、第二百十六條、第二百十五條、修正
前刑法第四十一條第一項前段、現行刑法第七十四條第一項，刑
法施行法第一條之一，廢止前罰金罰鍰提高標準條例第二條，判
決如主文。
本案經檢察官巳○○到庭執行職務。
中　　華　　民　　國　　96　　年　　5 　　月　　9 　　日
                      刑事第九庭
                          審判長法　官  楊清安
                                法  官  朱中和
                                法  官  卓穎毓
以上正本證明與原本無異。
如不服本判決，應於收受送達後十日內向本院提出上訴書狀（應
附繕本）。
  　　　　　　　　　　　　　　　書記官  秦建華
中　　華　　民　　國　　96　　年　　5 　　月　　9 　　日
附錄法條：
中華民國刑法第216條
行使第210條至第215條之文書者，依偽造、變造文書或登載不實
事項或使登載不實事項之規定處斷。
中華民國刑法第215條
從事業務之人，明知為不實之事項，而登載於其業務上作成之文
書，足以生損害於公眾或他人者，處3年以下有期徒刑、拘役或5
百元以下罰金。
